臺灣高等法院民事判決
110年度金上易字第18號
上  訴  人  宋文正
            林育安


被 上訴 人  游素眞
上列當事人間請求不當得利事件，上訴人對於中華民國110年1月
28日臺灣宜蘭地方法院第一審判決（109年度訴字第443號）提起
上訴，本院於110年9月28日言詞辯論終結，判決如下：
    主      文
上訴駁回。
第二審訴訟費用由上訴人連帶負擔。　　
    事實及理由
被上訴人主張：上訴人林育安、宋文正依序為訴外人SKY BEENZ
   INFORMATION CORPORATION（下稱思鎧集團；民國104年1月間
  於菲律賓設立）臺灣地區總監及宜蘭地區總上線，與該集團負
  責人即原審共同被告林瑞基共同透過多層次傳銷方式，對外推
  銷招攬不特定人投入「思鎧方案」（即「Skyclub 方案」，原
  名「Super1399 方案」；下稱系爭方案），保證獲利，並收受
  投資款。伊於105年間透過訴外人王綉嵋介紹認識宋文正，經
  其招攬於同年月5至19日間陸續將投資款計新臺幣（下同）175
  萬元匯至宋文正之郵局帳戶，成為會員，嗣欲索回投資款未果
  ，始知受騙。扣除宋文正前給付伊27萬元，尚受有148萬元損
  害等情，爰依侵權行為、不當得利之法律關係，求為擇一命上
  訴人與林瑞基連帶給付148萬元，並加計自起訴狀繕本送達翌
  日起算法定遲延利息之判決（原審為上訴人及林瑞基敗訴之判
  決，上訴人各就其受不利判決部分不服，基於個人事由提起上
  訴；另林瑞基受敗訴判決部分，未據其聲明不服，不在本院審
  理範圍）。答辯聲明：上訴駁回。
上訴人均上訴聲明：㈠原判決不利於上訴人部分廢棄。㈡上開廢
  棄部分，被上訴人於第一審之訴駁回。並分別抗辯如下：
㈠宋文正：伊非思鎧集團宜蘭地區總上線，僅為消費者，當初係
  以思鎧方案點數5,000點兌換成為小股東，在宜蘭地區僅曾介
  紹1位邱姓友人去菲律賓旅遊並加入成為會員，其餘之人（含
  被上訴人）在內，均非伊所招攬或介紹的。當初被上訴人是透
  過親友拜託伊幫忙購買點數，伊再委託友人張文蔚代買，事後
  被上訴人確已取得價值175萬元點數，伊沒有從中獲得任何好
  處，後來被上訴人欲出售價值27萬元點數時，還是伊先墊付該
  筆款項，事後點數並沒有交易出去，反而是伊受有損害。況被
  上訴人於105年加入成為會員，自己開戶註冊，並在平台上做
  實名認證，自應對其行為負責。伊未參與設局，不負侵權行為
  或不當得利責任等語，資為抗辯。
㈡林育安：伊與被上訴人素不相識，亦非思鎧集團臺灣地區總監
  ，僅為林瑞基經營之另一家即訴外人特易購股份有限公司（下
  稱特易購公司）總監，該公司非屬思鎧集團一部，係從事網路
  行銷及訓練業務，如有客戶對菲律賓公司銷售之點數有興趣時
  會幫忙解釋，並教他們如何線上購買而已，對於思鎧集團相關
  行為應不負侵權行為或不當得利責任等語，資為抗辯。
按除法律另有規定者外，非銀行不得經營收受存款業務；以借
  款、收受投資、使加入為股東或其他名義，向多數人或不特定
  之人收受款項或吸收資金，而約定或給付與本金顯不相當之紅
  利、利息、股息或其他報酬者，以收受存款論。銀行法第29條
  第1項、第29條之1分別定有明文。前揭規定，旨在保障社會投
  資大眾之權益，有效維護經濟金融秩序，故將此種脫法收受存
  款行為擬制規定為收受存款，依其立法趣旨，參照同法第1條
  兼有保障存款人權益之立法規範目的，核屬保護他人之法律。
　又多層次傳銷事業，應使其傳銷商之收入來源以合理市價推廣
  、銷售商品或服務為主，不得以介紹他人參加為主要收入來源
  。多層次傳銷管理法第18條另定有明文。其立法目的，乃因多
  層次傳銷，並非均為不正當之銷售方式，惟因其變型態樣繁多
  ，如其參加人所得之佣金、獎金或其他經濟利益，主要係基於
  介紹他人參加，則後參加者必因無法覓得足夠之人頭而遭經濟
  上之損失，其發起或推動之人則毫無風險，且獲暴利，可能破
  壞市場機能，甚或造成社會問題，故對此項多層次傳銷明文加
  以禁止，足見該法條除保護社會經濟秩序外，亦兼屬保護私人
  利益之法律。而違反保護他人之法律，致生損害於他人者，負
  損害賠償責任；造意人及幫助人，視為共同行為人，民法第18
  4條第2項、第185條第2項復有明文。是以倘違反前揭銀行法、
  多層次傳銷管理法等規定，參與或幫助非法吸收存款者，即屬
  違反保護他人之法律，而為民法第184條第2項所定之侵權行為
  。經查：
㈠林瑞基於104年1月間在菲律賓設立思鎧集團，並擔任集團負責
  人，其並未向我國申請公司設立登記，亦未向公平交易委員會
  （下稱公平會）報備從事多層次傳銷等情，業據林瑞基於臺灣
  新北地方法院106年度金重訴字第6號（下稱第6號）刑案中陳
  明，並有公平會106年7月18日函文附於該案可稽（見第6號刑
  卷㈡第148頁、臺灣新北地方檢察署〈下稱新北地檢〉106年度偵
  字第14427號偵查卷〈下稱偵一卷〉㈣第275頁）。又思鎧集團營
  業項目包含菲律賓賭場經營、旅遊、線上遊戲、網路商城等，
  林瑞基為招募會員吸收營運資金，以系爭方案即投資人可以35
  萬元（或美金1萬元）購買1萬遊戲幣（鑽石級）、17萬5,000
  元（或美金5,000元）購買5,000遊戲幣（金級）、10萬5,000
  元（或美金3,000元）購買3,000遊戲幣（銀級）、3萬5,000元
  （或美金1,000元）購買1,000遊戲幣（銅級）加入成為思鎧會
  員，於取得帳號及密碼後，即可登入思鎧集團網站（club .sk
  ybeenz .com）或APP；會員登入系統輸入個人資料完成註冊（
  又稱報單）後，即會顯示會員帳號（8碼數字）、註冊日期、
  等級（鑽石級、金級、銀級、銅級）、已發優惠贈點等會員資
  訊，且會依參加級別產生贈點（以鑽石級為例，註冊後可獲得
  贈點1萬點，制度初始設定其中90%即9,000點進入G幣帳戶，10
  %即1,000點進入T幣即旅遊基金帳戶，嗣後則調整為30%進入旅
  遊基金帳戶，以下均稱「點數」），之後系統即會每日自動發
  放0.5%之靜態點數至會員帳號內（以鑽石級為例，每日可領取
  50點），每1點價值相當於30元，400日到期後，共計可取得20
  0%之點數（即投資400日可賺取1倍點數），期滿後即不再發放
  靜態點數。如再介紹他人加入會員並安排在系統直接下線（亦
  可將自己加入之其他單位安排在自己下線），則可依新會員投
  資單位為銅級、銀級、金級、鑽石級分別獲取該會員取得點數
  8%、10%、12%、15%之「直推獎勵」（以介紹1名鑽石級會員下
  線為例，推薦人可獲得1500點，價值4萬5,000元），如所安排
  之左右下線雙軌對碰（即投入金額相同），該上線會員則可再
  領取10%之「對碰獎勵」，另推薦下線組織10層以內尚可再領
  取1%之「安置獎勵」，此為動態收入，動態收入之上限依投資
  方案不同分別可達400%（銅級、銀級）、500%（金級）、600%
  （鑽石級），動態收入與靜態收入不得重複領取，然可加速回
  本，即不須等待400天即可領取200%之動態點數，且領取點數
  上限更從200%提高至最多600%（嗣後調降最高500%）。上述靜
  、動態收入，均係以點數方式發放，會員可於思鎧網站將點數
  進行拍賣（即「出金」，由其他會員或思鎧集團買回，款項由
  思鎧集團以匯款或無摺存款方式存入會員登錄之金融帳戶或由
  上線會員轉交）、線上購物、至國外或菲律賓賭場旅遊、兌換
  籌碼賭博（賭贏之籌碼可兌換現金）、私下與其他會員交易換
  現（可於網站內將點數移轉給其他會員）或以點數搭配現金之
  方式購買遊戲幣加碼投資（即複投）。前述網站，係林瑞基於
  104年2、3月間委託證人即訴外人耐特數位科技股份有限公司
  負責人劉元勛依據思鎧集團服務內容（含系爭方案之會員及點
  數發放系統）加以設計及維護等節，亦據林瑞基及劉元勛於前
  述刑案陳述綦詳（見偵一卷㈢第47至56頁、第6號刑卷㈡第147至
  150頁、卷㈦第327至331頁、卷㈩第126頁，及新北地檢106年度
  偵字第21857號偵查卷〈即第6號判決所稱偵一卷S〉第125至128
  頁、第6號刑卷第269至276頁），並有思鎧集團官方宣傳介紹
  手冊、super l399線上遊戲俱樂部會員推廣行銷計畫（見第6
  號刑事判決附表二編號32、59、60所示扣案物即同案贓證物卷
  第385、451至453、456頁、新北地檢106年度偵字第20200號偵
  查卷〈下稱偵三卷〉㈠第90頁）及同案判決附表一㈠至㈦「證據」
  欄所載各投資人之證詞及所提書證可佐，洵堪認定。
㈡又依銀行法第29條之1規定，以借款、收受投資、使加入為股東
  或其他名義，向多數人或不特定之人收受款項或吸收資金，而
  約定或給付與本金顯不相當之紅利、利息、股息或其他報酬者
  ，以收受存款論。考其立法目的，係因非銀行原則不得經營收
  受存款業務，惟目前社會上有所謂地下投資公司等係利用借款
  、 收受投資、使加入為股東等名義，大量吸收社會資金，以
  遂行其收受款之實，對於此種違法收受存款行為，為保障社會
  投資大眾之權益及有效維護經濟金融秩序，有將此種脫法收受
  存款行為擬制規定為收受存款之必要，期能發揮有效之遏止作
  用。而未經政府特許之違法吸金犯行所以能蔓延滋長，泰半係
  因吸金者以高額獲利為引誘，一般人難以分辨其是否係違法吸
  金，僅因利潤甚高，乃願棄銀行存款利率，加入吸金者之投資
  計畫，進而對社會金融秩序穩定性造成潛在難測之高度負面風
  險。故行為人所許諾之高額報酬，如與當時當地經主管機關許
  可經營存款業務之合法金融機構利率相較，已達到足使社會大
  眾難以抗拒而輕忽低估風險之程度，自該當於所謂「約定與本
  金顯不相當之報酬」。系爭方案點數，可兌換現金、商品及其
  他博奕、旅遊服務，業如前述，自具有財產上價值。至思鎧網
  站公告之會員條款雖載有「會員服務平台贈送之廣告行銷優惠
  點數〈遊戲幣、G幣、旅遊基金〉只能用於網路商城購物消費、
  線上遊戲娛樂、出團旅遊、實體貴賓廳兌換籌碼及集團後續推
  出的相關服務使用，為符合各國國家法令，平台無法提供點數
  兌換現金之功能服務，若會員私下交易為個人行為，公司無權
  介入」等語〈見第6號刑卷㈡第183頁〉，然思鎧網站確實有提供
  會員申請拍賣點數之功能，並輾轉將拍賣款項交付會員之事實
  ，乃為上訴人所不爭，足見系爭方案確係以會員可將所得點數
  拍賣變現為最大賣點，上開公告所稱「平台無法提供點數兌換
  現金之功能服務」等語，與事實不符。而參加前述方案之會員
  ，以鑽石級為例，投入35萬元可獲得點數1萬點，該集團承諾
  每日固定發放0.5%靜態點數，400天後即增加為2萬點（價值相
  當於60萬元），換算年利率達65.18%【計算式：（〈600,000-3
  50,000 〉÷350,000）÷400×365 ≒0.6518】，遠超過同時期即10
  4至105年間合法金融業者公告之1年期定存利率（均未逾年息1
  .4%），顯然使受招攬之多數人或不特定人易受之吸引而同意
  交付款項或資金，而輕忽或低估其風險程度，依前所述，自可
  認與本金顯不相當，而構成前述銀行法第29條、第29條之1規
  定所稱之非法（準）收受存款行為。又觀諸系爭方案之動態獎
  勵運作模式，投資人於支付投資款成為思鎧集團會員後，在系
  統上必須附掛在其他已加入思鎧集團會員帳號之下，該直接上
  線可因此領得8%至15%不等之高額「直推獎勵」，會員為領取
  更多直推、對碰、安置等動態獎勵，更會積極介紹其他人加入
  成為新會員（或自己加碼投入資金取得新會員帳號），而具有
  平行擴散性，且介紹新投資人加入成為思鎧會員，與各該先加
  入之會員取得直推、對碰、安置等獎勵有因果關係，則該等招
  攬投資及運作模式所示，具有團隊計酬特徵及多層級之獎金抽
  佣關係，顯屬多層次傳銷管理法所規範之多層次傳銷。且因思
  鎧會員之組織不斷擴充，先加入之會員以後加入會員所給付之
  投資款將自己持有之點數兌現，為思鎧方案運作之實際狀況，
  林瑞基於前述刑案偵查中亦自陳：舊會員直接跟新會員收35萬
  元現金，但是舊會員幫新會員註冊時，他可以拿24.5萬元的現
  金加上點數給公司，幫新會員註冊一個套裝，這個套裝的帳號
  密碼交給新會員使用，如此一來舊會員就可以得到10.5萬元的
  現金，公司不會再跟他扣，除此之外公司還會給他按照他加入
  等級比例的直推獎金等語（見偵一卷㈢第52頁），即新加入之
  投資人所取得之收入，主要係基於介紹新投資人加入，而非基
  於推廣或銷售商品之合理市價，則勢必須藉由組織之不斷發展
  始能維持經營，並因其組織底層之會員人數愈益增加，所需發
  放之獎金將快速累積，如此一來，該投資方案將因加入之人數
  漸多，終致無法繼續發放前揭獎金而無以為繼，故系爭方案之
  推廣及獎勵方式，已違反多層次傳銷管理法第18條規定，亦堪
  以認定。
㈢再系爭方案為林瑞基與林育安共同設計，並委由林育安負責思
  鎧集團在臺之所有推廣相關事項，且林育安擁有前述思鎧網站
  之管理者權限，負責更新網站公告、會員帳號及密碼之發放及
  審核等事務，乃為臺灣地區最早線頭（即最上線），其除領取
  月薪2萬5,000元外，每月另有收入可觀之動態及靜態收入等情
  ，亦據林瑞基於第6號刑案中陳述明確（見偵三卷㈠第20至21頁
  ）。佐以林育安於同案偵審中自陳有與劉元勛接洽思鎧網站建
  置事宜，並負責思鎧集團在臺灣地區之行政事務如旅遊、客服
  、網站系統（如公告、帳號密碼）、擔任第一層上線之聯絡窗
  口並收取其等代收之會員款項、存匯款至拍賣點數之會員帳戶
  等行為（見偵一卷㈣第215至217頁、第6號刑卷㈡第151至152頁
  、卷㈦第358至360頁），同案被告陳國聰、蔡易麟、劉東易、
  陳芝蘭（即思鎧集團在臺對外招募會員之第一層上線）亦陳稱
  在臺灣地區係與林育安接洽系爭方案相關事宜（見偵㈠卷第113
  至115、121頁、卷㈢第377頁、卷㈣第160頁、偵三卷㈠第52至58
  、61、70至78、100至108頁、第6號刑卷㈡第323頁、卷㈢第47、
  253、351至353頁、卷㈥第289頁、卷㈩第131至132、135頁、卷
  第132至138頁），足認林育安確為思鎧集團臺灣區行政總監，
  統籌總攬各項相關推廣運作事務之執行無訛。另林瑞基於系爭
  方案設計並建置網站完成後，邀集友人即訴外人陳國聰、蔡易
  麟、劉東易、陳芝蘭、張文蔚等人加入思鎧會員擔任領導上線
  ，宋文正乃為陳芝蘭及張文蔚共同吸收之下線，且其加入後有
  去拉其他會員入會，這些會員是資金盤，會自行去兌換G幣為
  新臺幣等情，業據陳芝蘭及張文蔚於前述刑案陳述明確（見偵
  一卷㈠第376至384頁、卷㈣第32至36頁、偵三卷㈠第100至108頁
  、第6號刑卷㈢第353至354頁、卷㈣第23至25頁、卷第50頁、卷
  第140至141、264至270頁）。同案被告陸如虹（已歿）、吳
  祥隆夫妻及其子吳家煒於前述刑案依序陳稱：宋文正常到威詩
  特伊的辦公室泡茶，其於伊於104年4月間介紹伊參加系爭方案
  等語（見第6號刑案追加六卷㈠第119至120頁）；伊太太陸如虹
  係經由宋文正介紹參加系爭方案，因投入的鑽石級方案有產生
  G幣，伊於105年4月間經由陸如虹介紹並以陸如虹的G幣，用伊
  個人名義加入會員，伊上線為陸如虹，陸如虹上線為宋文正，
  宋文正上線則為張文蔚，另宋文正尚有介紹林春英，伊等與林
  春英、宋文正為老同事，所以林春英介紹會員都到伊等威詩特
  辦公室去坐等語（見新北地檢106年度偵字第28366號卷〈下稱
  追六偵一卷〉第17頁、同年度偵字第35728號卷〈即第6號判決所
  稱追六偵二卷〉第16至21頁、第6號刑案追加六卷㈠第117至118
  頁）；伊係透過宋文正介紹加入系爭方案，且與陳芝蘭、張文
  蔚在同一個辦公室，他們兩人很多會員朋友也進進出出等語（
  見追六偵一卷第194至195頁）。核與同案證人鍾蕙竹證稱：伊
  友人張瓈月向伊介紹系爭方案，她說宋文正是其上線，並提供
  宋文正的帳號，所以伊就匯款給宋文正，後來伊之上線說宋文
  正有過來宜蘭一起聚會，因此有跟他見過面，宋文正說投資下
  去會有紅利那些，所以伊又繼續加入，且時間到了，他就匯錢
  給伊等語（見第6號刑卷第229至231頁、臺灣士林地方檢察署
  107年度他字第32號〈即第6號判決所稱併三十四卷C3〉第3頁）
  ；證人李晨鈺證稱：伊係經由友人林雅芳介紹於羅東的角烙餐
  廳首次與宋文正見面，當時林雅芳有邀一群人，約有6、7人，
  類似小聚會，主講人是宋文正，於現場講解投資及怎麼賺到錢
  ，第2次見面是在萊爾富，是林雅芳找伊一起過去，伊以現金
  方式是在萊爾富交付第1、2次投資款給宋文正，第3次則是用
  匯款，宋文正說他也是股東之一，且與林瑞基很熟，林雅芳有
  說這是宋文正在推廣的，他會請伊等的上線招攬一些人過來，
  由他來做講解等語（見第6號刑卷第240至245頁）；證人黃麗
  蘭證稱：伊是經由好友林雅芳介紹得知系爭方案，她有說宋文
  正是其上線，並透過其在一間超商與宋文正見過面，當時在場
  有好幾位伊不認識的人，宋文正要伊等拿錢投資思鎧集團，當
  天伊以部分現金、部分匯款方式交付投資款，帳號是宋文正所
  提供的，取得的點數可以用拍賣，也可以跟宋文正拿（錢）比
  較快等語（見第6號刑卷第247至250頁）、證人鄭仙琴證稱：
  伊之上線為宋文正，且宋文正曾對伊邀集之應晶潔、劉麟英等
  人做講解等語（見新北地檢106年度偵字第34952號卷㈡〈即第6
  號判決所稱併六十九卷A㈡〉第300頁），及被上訴人於該案證稱
  ：伊之推薦人為王綉嵋，當初是黃玉秋、宋文正跟伊講這項投
  資訊息，因為宋文正是領導人，所以匯款給他，由宋文正幫伊
  等處理，宋文正有說他是股東，伊等就相信他，後來（拍賣或
  出售的）點數也是轉給宋文正，他則轉錢給伊等，伊等需要換
  現金就找他，都是他在處理等語（見第6號刑卷第223至225頁
  ）大致相符。參酌宋文正於同案亦不否認其為陳芝蘭、張文蔚
  介紹的會員（即下線），自陳伊係加入鑽石級，總共投入140
  萬元，曾介紹友人邱美珠加入，邱美珠再介紹黃玉秋，伊找張
  文蔚幫黃玉秋完成註冊，黃玉秋也是伊以前在美商做營養食品
  的伙伴，其與被上訴人二人均為伊之下線，被上訴人不會買點
  數，所以匯款175萬元至伊郵局帳戶，由伊直接代她購買，黃
  玉秋及被上訴人給付款項均已交給張文蔚等語（見偵一卷㈢第4
  78至479頁、臺灣宜蘭地方檢察署106年度他字第635號卷〈即第
  6號判決所稱併三十四卷A2卷〉第68頁反面至第69頁反面）等語
  在卷。綜合上情以觀，堪認宋文正縱非思鎧地區於宜蘭地區之
  總上線，其經第一層上線陳芝蘭、張文蔚招攬成為會員後，即
  積極自行或透過下線邱美珠、黃玉秋等多人招攬被上訴人等多
  人參加系爭方案，直接或輾轉代收投資人交付之投資款，轉交
  張文蔚統一交付思鎧集團，而成為陳芝蘭、張文蔚旗下之推廣
  團隊，此由前述刑案於搜索宋文正位於宜蘭縣五結鄉居所，亦
  扣得介紹思鎧集團之相關文宣多紙（冊）（見本院卷第54至55
  頁），亦可證之。是以，上訴人與林瑞基等人於前述非法吸金
  案爆發後，亦經檢察官偵查後以渠等間有犯意聯絡及行為分攤
  ，而共同違反前述銀行法、多層次傳銷管理法等規定提起公訴
  ，並經第6號刑事判決予以論罪科刑在案（見原審卷第17至52
  、153至198頁及外放之刑事判決、刑案影印卷節本，並另有電
  子卷證可稽），此不因上訴人是否為思鎧集團幹部、員工或投
  資人而異。故林育安辯稱其僅為林瑞基經營之另一家特易購公
  司總監，負責網路行銷及訓練業務，如有客戶對菲律賓公司銷
  售之點數有興趣時才會幫忙解釋，並教他們如何線上購買而已
  ，與思鎧集團或系爭方案之設計或執行無涉，及宋文正辯稱其
  僅為系爭方案之消費者，單純受被上訴人親友所託代被上訴人
  購買點數，未從中獲得任何好處云云，依前說明，均無可取。
㈣末查，被上訴人主張伊於105年間透過王綉眉介紹認識宋文正，
  經其招攬於同年月5至19日間陸續將投資款計175萬元匯至宋文
  正之郵局帳戶，成為系爭方案會員，嗣欲索回投資款未果，始
  知受騙。扣除宋文正前給付伊27萬元，尚受有148萬元損害等
  情，已據提出與所述相符之匯款資料及宋文正書立之確認證明
  （見原審卷第15、111頁），且上訴人確有前述參與或幫助非
  法吸收存款，而共同違反銀行法第29條第1項、第29條之1及多
  層次傳銷管理法第18條規定之行為，亦如前述，自屬違反保護
  他人之法律，而有民法第184條第2項所定之侵權行為。則被上
  訴人依共同侵權行為之法律關係，請求上訴人與林瑞基連帶賠
  償148萬元，即屬有據。
綜上所述，被上訴人依侵權行為之法律關係，請求上訴人應與
  林瑞基連帶給付148萬元，及自起訴狀繕本送達之翌日即109年
  9月29日（見原審卷第59至63頁）起至清償日止，按年息5%計
  算之利息，為有理由，應予准許。從而原審就上開部分為上訴
  人敗訴之判決，並無不合。上訴論旨指摘原判決此部分不當，
  求予廢棄改判，為無理由，應駁回其上訴。
本件事證已臻明確，兩造其餘攻擊、防禦方法及舉證，經核與
　判決結果無影響，爰不逐一論列，附此敘明。
據上論結，本件上訴為無理由，爰判決如主文。
中　　華　　民　　國　　110 　年　　10　　月　　26　　日
                  民事第七庭    
                      審判長法  官  李昆霖
                            法  官  譚德周
                            法  官  林翠華
正本係照原本作成。
不得上訴。
中　　華　　民　　國　　110 　年　　10　　月　　26　　日
　　　　　　　　　　　　　 書記官  黃文儀